ACORDAO-COMPLETO-2532057

ACÓRDÃO 1759/2022 ATA 11/2022 - SEGUNDA CÂMARA

VISTOS, relatados e discutidos estes autos em que se analisa ato de concessão de aposentadoria emitido pelo Departamento Nacional de Obras Contra as Secas em benefício da Sra. Keila Margareth Candido Rolim.  
ACORDAM os Ministros do Tribunal de Contas da União, reunidos em Sessão da 2ª Câmara, ante as razões expostas pelo Relator, e com fulcro nos incisos III e IX do art. 71 da Constituição Federal e nos arts. 1º, inciso V, e 39, inciso II, da Lei 8.443/1992, c/c o art. 259, inciso II, do Regimento Interno/TCU, em:
9.1. considerar ilegal a concessão de aposentadoria em favor da Sra. Keila Margareth Candido Rolim e negar registro ao correspondente ato; 
9.2. dispensar o ressarcimento das quantias indevidamente recebidas de boa-fé pela interessada, consoante o disposto no Enunciado 106 da Súmula da Jurisprudência do TCU;
9.3. determinar ao Departamento Nacional de Obras Contra as Secas, no prazo de 15 (quinze) dias a contar da ciência desta deliberação, que:
9.3.1. abstenha-se de realizar pagamentos decorrentes do ato ora impugnado, sob pena de responsabilidade solidária da autoridade administrativa omissa, nos termos do art. 262 do Regimento Interno/TCU; 
9.3.2. dê ciência do inteiro teor desta Deliberação à interessada, alertando-a de que o efeito suspensivo proveniente da interposição de possíveis recursos perante o TCU não a exime da devolução dos valores percebidos indevidamente após a respectiva notificação, caso os recursos não sejam providos, encaminhando a este Tribunal, no prazo de 30 (trinta) dias, comprovante da referida ciência; e
9.3.3. emita novo ato de concessão de aposentadoria em favor da Sra. Keila Margareth Candido Rolim, livre da irregularidade verificada, e promova o seu cadastramento no sistema e-Pessoal, submetendo-o a este Tribunal, nos termos da IN/TCU 78/2018.

Ato de concessão de aposentadoria em que se discute o pagamento de complementação salarial do Decreto-lei 2.438/1988, percebida por decisão judicial, bem como rubrica judicial de plano econômico, ambos sem a devida absorção em função dos reajustes e reestruturações de carreira da interessada.

Segunda Câmara

Departamento Nacional de Obras Contra as Secas - DNOCS.

3. Interessada: Keila Margareth Candido Rolim (XXX.690.933-XX).

13.1. Ministros presentes: Augusto Nardes (na Presidência) e Aroldo Cedraz.
13.2. Ministro-Substituto convocado: Marcos Bemquerer Costa (Relator).
13.3. Ministro-Substituto presente: André Luís de Carvalho.

ACORDAO-COMPLETO-2562909

Acórdão 1999/2023 - Segunda Câmara

MARCOS BEMQUERER

Adoto como Relatório, com os pertinentes ajustes de forma, parte da instrução da Secretaria de Fiscalização de Integridade de Atos e Pagamentos de Pessoal e de Benefícios Sociais - Sefip, por meio da qual a concessão de aposentadoria objeto destes autos foi assim analisada (peças 5 e 6) : 
"Exame das Constatações
9. Ato: 40722/2019 - Inicial - Interessada: KEILA MARGARETH CANDIDO ROLIM - CPF: XXX.690.933-XX
9.1. Parecer do Controle Interno: considerar o ato legal.
9.2. Constatações e análises: 
9.2.1. Houve o registro de pelo menos uma rubrica com ''Denominação para análise pelo TCU = Decisão judicial (10288 - DECISAO JUDICIAL N TRAN JUG AT (Decisão judicial - Outros) - R$ 270,99) '.
a. Justificativa do Gestor de Pessoal: não há. Verificação efetuada no âmbito do TCU.
b. Análise do Controle Interno:  não há. Verificação efetuada no âmbito do TCU.
c. Análise da Equipe Técnica: ilegal.
Observa-se no ato em tela, a rubrica denominada DECISAO JUDICIAL N TRAN JUG AT. A vantagem é paga em respeito à decisão judicial proferida no âmbito do Mandado de Segurança Coletivo 0800320-30.2014.4.05.8100 que tramitou na 10ª Vara Federal do Ceará/TRF-5, por meio do qual a Associação dos Servidores do Departamento Nacional de Obras Contra as Secas - ASSECAS obteve decisão judicial favorável aos seus associados no sentido de manter o pagamento da Vantagem Pessoal Nominalmente Identificada - VPNI de que tratou o art. 14 da Lei 12.716/2012.
Em sua decisão, que consta anexada ao ato, o Tribunal Regional Federal da 5ª Região deu provimento ao pedido da citada Associação e determinou ao Departamento Nacional de Obras Contra as Secas para que se abstivesse de descontar ou reestabelecesse o pagamento da rubrica VPNI-Art. 14 Lei 12.716/12 dos substituídos nos valores anteriormente percebidos Além disso, ordenou que se abstivesse de descontar da referida rubrica qualquer valor percebido à título de variações de pontuação das gratificações de desempenho GDPGPE e/ou GDACE, para mais ou para menos, referenciadas nas Leis 12.702/2012 e 12.778/2012.
O entendimento deste Tribunal é no sentido de que a VPNI prevista no art. 14 da Lei 12.716/2012, devida aos servidores ativos e inativos do DNOCS, deve ser absorvida em função de aumentos remuneratórios incidentes sobre a parte fixa da Gratificação de Desempenho do Plano Geral de Cargos do Poder Executivo (GDPGPE) ou da Gratificação de Desempenho de Cargos Específicos (GDACE) , uma vez que a parte invariável dessas vantagens não possui natureza pro labore faciendo. Nesse sentido foi o Acórdão 451/2020-TCU-Primeira Câmara, de Relatoria do Ministro Benjamin Zymler.
É evidente que não cabe ao TCU discutir ou desconstituir decisões judiciais transitadas ou não em julgado. Não pode o TCU negar a força da decisão judicial, por discordar de seus fundamentos e, muito menos, determinar o descumprimento da sentença, ainda que flagrantemente ilegal, injusta e incorreta.
Todavia, a existência de decisão judicial ou administrativa contrária ao entendimento do TCU não impede a apreciação do ato para fins de registro. Em apreciação de atos de pessoal, o TCU pode manifestar entendimento diferente do declarado por outras instâncias do Poder Judiciário ou da Administração Pública, inclusive mediante o julgamento pela ilegalidade dos atos de aposentadoria amparados por decisão judicial.
O TCU exerce a sua jurisdição independentemente das demais instâncias. O Tribunal possui competências próprias e privativas, estatuídas pela Constituição Federal e pela sua Lei Orgânica, inexistindo vinculação entre o processo do TCU e outro versando sobre idêntica matéria no âmbito do Poder Judiciário ou da Administração Pública.
Portanto, o TCU pode promover apreciação de mérito pela ilegalidade de ato de pessoal, em posição contrária ao decidido pelo Poder Judiciário. Todavia, respeitando a instância judicial, não serão propostas por esta Unidade Técnica determinações para a supressão da parcela incorporada com amparo em decisão judicial.
9.2.2. Houve o registro de pelo menos uma rubrica com 'Denominação para análise pelo TCU = Decisão judicial (10289 - DECISAO JUDICIAL N TRAN JUG AP (Decisão judicial - Outros) - R$ 1.075,18) '.
a. Justificativa do Gestor de Pessoal: não há. Verificação efetuada no âmbito do TCU.
b. Análise do Controle Interno:  não há. Verificação efetuada no âmbito do TCU.
c. Análise da Equipe Técnica: ilegal.
Observa-se no ato em tela que a inativa percebe a rubrica denominada 'DECISAO JUDICIAL N TRAN JUG AT'. A vantagem é paga em respeito à decisão judicial proferida no âmbito do Mandado de Segurança 0001361-06.2012.4.05.8100 que tramitou na 2ª Vara Federal do Ceará/TRF-5, em que a inativa obteve decisão judicial favorável no sentido de manter o pagamento da Vantagem Pessoal Nominalmente Identificada - VPNI que tratou o art. 14 da Lei 12.716/2012.
Em sua decisão, que consta anexada ao ato, o Poder Judiciário deu provimento ao pedido da interessada para que o DNOCS continue pagando a VPNI instituída pela Lei 11.314/2006, na forma e nos valores atuais (à época da decisão judicial) , e não congelando a parametrização como vencimento básico vigente em fevereiro de 2006, até decisão judicial contrária.
O entendimento deste Tribunal é no sentido de que a VPNI prevista no art. 14 da Lei 12.716/2012, devida aos servidores ativos e inativos do DNOCS, deve ser absorvida em função de aumentos remuneratórios incidentes sobre a parte fixa da Gratificação de Desempenho do Plano Geral de Cargos do Poder Executivo (GDPGPE) ou da Gratificação de Desempenho de Cargos Específicos (GDACE) , uma vez que a parte invariável dessas vantagens não possui natureza pro labore faciendo. Nesse sentido foi o Acórdão 451/2020-TCU-Primeira Câmara, de Relatoria do Ministro Benjamin Zymler.
É evidente que não cabe ao TCU discutir ou desconstituir decisões judiciais transitadas ou não em julgado. Não pode o TCU negar a força da decisão judicial, por discordar de seus fundamentos e, muito menos, determinar o descumprimento da sentença, ainda que flagrantemente ilegal, injusta e incorreta.
Todavia, a existência de decisão judicial ou administrativa contrária ao entendimento do TCU não impede a apreciação do ato para fins de registro. Em apreciação de atos de pessoal, o TCU pode manifestar entendimento diferente do declarado por outras instâncias do Poder Judiciário ou da Administração Pública, inclusive mediante o julgamento pela ilegalidade dos atos de aposentadoria amparados por decisão judicial.
O TCU exerce a sua jurisdição independentemente das demais instâncias. O Tribunal possui competências próprias e privativas, estatuídas pela Constituição Federal e pela sua Lei Orgânica, inexistindo vinculação entre o processo do TCU e outro versando sobre idêntica matéria no âmbito do Poder Judiciário ou da Administração Pública.
Portanto, o TCU pode promover apreciação de mérito pela ilegalidade de ato de pessoal, em posição contrária ao decidido pelo Poder Judiciário. Todavia, respeitando a instância judicial, não serão propostas por esta Unidade Técnica determinações para a supressão da parcela incorporada com amparo em decisão judicial. Nesse caso, por se tratar de decisão não transitada em julgado, cabe determinação ao órgão de origem que acompanhe o desfecho da decisão judicial supracitada, devendo retirar a vantagem caso a União obtenha êxito no recurso ou ela seja modificada até o seu trânsito em julgado.
9.2.3. Houve o registro de pelo menos uma rubrica com 'Denominação para análise pelo TCU = Decisão judicial (16171 - DECISAO JUDICIAL TRANS JUG APO (Decisão judicial - Outros) - R$ 894,39) '.
a. Justificativa do Gestor de Pessoal: não há. Verificação efetuada no âmbito do TCU.
b. Análise do Controle Interno:  não há. Verificação efetuada no âmbito do TCU.
c. Análise da Equipe Técnica: ilegal.
No ato em tela, identificou-se a rubrica 'DECISAO JUDICIAL TRANS JUG APO' referente a plano econômico, no valor de R$ 894,39. A rubrica é paga em atenção a decisão judicial trabalhista encaminhada em anexo ao ato de aposentadoria e se refere ao Plano Collor. O disciplinamento contido no paradigmático Acórdão 1857/2003-TCU-Plenário, confirmado pelo Acórdão 961/2006-TCU-Plenário, segundo o qual, em atos que contemplem parcelas relativas a planos econômicos, compete ao Tribunal considerá-los ilegais e negar-lhes o registro, mesmo diante de eventual decisão judicial favorável à continuidade do benefício, porquanto os pagamentos da espécie não se incorporam à remuneração em caráter permanente, pois têm natureza de antecipação salarial, conforme o enunciado 322 da Súmula do Tribunal Superior do Trabalho - TST.
O entendimento igualmente firmado na jurisprudência desta Corte de Contas é no sentido de que não representa afronta à coisa julgada a decisão posterior deste Tribunal que afaste pagamentos oriundos de sentenças judiciais cujo suporte fático de aplicação já se tenha exaurido. Nos termos do Enunciado 279 da Súmula de Jurisprudência do TCU, o valor decorrente de decisão judicial, quando expressamente imune de absorção pelos aumentos salariais subsequentes, deve ser considerado, desde o momento inicial em que devido, como Vantagem Pessoal Nominalmente Identificada (VPNI) , sujeita exclusivamente aos reajustes gerais do funcionalismo, sendo vedado o seu pagamento, de modo continuado, sob a forma de percentual incidente sobre quaisquer das demais parcelas integrantes da remuneração do beneficiário, conforme o paradigmático Acórdão 2161/2005-TCU-Plenário.
É de notório conhecimento que novos níveis salariais foram seguidamente fixados pela União, quando concedeu reajustes sobre os vencimentos, salários e proventos dos servidores do Poder Executivo, percentuais esses que totalizam ganhos bastante superiores àqueles derivados dos planos econômicos que os precederam, restando patente que inexiste amparo à continuidade de pagamento de parcelas dessa natureza de forma destacada. O Supremo Tribunal Federal, ao julgar o Recurso Extraordinário 596.663, que teve repercussão geral reconhecida, assentou a tese de que a sentença que reconhece ao trabalhador ou ao servidor o direito a determinado percentual de acréscimo remuneratório deixa de ter eficácia a partir da superveniente incorporação definitiva do referido percentual nos seus ganhos. Cabe, assim, proposta de ilegalidade e recusa de registro do ato.
9.2.4. Houve o registro de pelo menos uma rubrica com 'Denominação para análise pelo TCU = Decisão judicial (10289 - DECISAO JUDICIAL N TRAN JUG AP (Decisão judicial - Outros) - R$ 98,04) '.
	a. Justificativa do Gestor de Pessoal: não há. Verificação efetuada no âmbito do TCU.
	b. Análise do Controle Interno:  não há. Verificação efetuada no âmbito do TCU.
	c. Análise da Equipe Técnica: legal.
Observou-se nos proventos da interessada, consoante consulta ao contracheque da inativa, a vantagem '16171 - DECISAO JUDICIAL TRANS JUG APO', no valor de R$ 98,04. A vantagem é paga em atenção à decisão judicial favorável aos associados da Associação dos Servidores do DNOCS no Estado do Ceará no mandado de segurança 2000.16849-6. A ação discutiu o pagamento dos quintos/décimos incorporados das funções DAI/DI e, posteriormente, correlacionados com a FG até o advento da Lei 9.527/1997, quando então o valor deveria ser submetido apenas à revisão geral da remuneração dos servidores.
As funções DAI foram transformadas em DI pela Lei 8.116/1990 e mantido o mesmo valor unitário. Posteriormente, as funções DI foram extintas e criadas as FG's, dotadas de novos padrões de remuneração, consoante o art. 26 da Lei 8.216/1991. A norma que revogou as funções DI vedou o pagamento diferenciado das funções FG's, conforme o que se estabeleceu no art. 11, § 2º, I e § 3º, da Lei 8.270/1991. Assim, entendeu o Poder Judiciário que era devido o pagamento pelos novos valores das FG's. A ação judicial transitou em julgado em 20/4/2007, com decisão favorável aos substituídos da Associação supramencionada. Assim, cabe proposta de legalidade do ato no que concerne à mencionada rubrica.
O quadro resumo de ocorrências e, quando for o caso, o detalhamento da norma legal e da jurisprudência para as inconsistências acima elencadas encontra-se no anexo II dessa instrução. 
	 (...) 
CONCLUSÃO
10. A abrangência e a profundidade das verificações levadas a efeito fundamentam a convicção de que o ato 40722/2019 pode ser apreciado pela ilegalidade, em razão das irregularidades apontadas no item Exame das Constatações desta instrução, que representam afronta à legislação e à jurisprudência de referência.
PROPOSTA DE ENCAMINHAMENTO
11. Ante o exposto, com fundamento no art. 71, inciso III, da Constituição Federal, no art. 1º, inciso V, e art. 39, inciso II, da Lei 8.443/1992, no art. 260 do Regimento Interno/TCU, propõe-se: 
12.1. considerar ILEGAL a concessão de aposentadoria de KEILA MARGARETH CANDIDO ROLIM do quadro de pessoal do Departamento Nacional de Obras Contra as Secas (...) ; 
11.2. com fulcro no art. 262, caput, do Regimento Interno/TCU, determinar ao Departamento Nacional de Obras Contra as Secas que: 
11.2.1. dê ciência, no prazo de 15 (quinze) dias, contados da notificação, do inteiro teor desta deliberação à interessada, alertando-a de que o efeito suspensivo proveniente da interposição de eventuais recursos junto ao TCU não a exime da devolução dos valores percebidos indevidamente, caso o recurso não seja provido;
11.2.2. uma vez desconstituída a Ação que assegura, presentemente, o pagamento da rubrica judicial ora impugnada por esta Corte, adote as medidas administrativas necessárias à regularização do seu pagamento, promovendo, ainda, a reposição ao erário dos valores indevidamente percebidos, nos termos do art. 46 da Lei 8.112/1990, com a redação dada pela Medida Provisória 2.225-45/2001, caso a decisão judicial definitiva não venha a dispor de modo contrário;
11.2.3. dispense a devolução dos valores indevidamente recebidos de boa-fé até a data da ciência do Departamento Nacional de Obras Contra as Secas, do acórdão que vier a ser proferido, com base no Enunciado 106 da Súmula da Jurisprudência do TCU;
11.2.4. no prazo de 30 (trinta) dias, contados da ciência da decisão, envie a este Tribunal documentos comprobatórios de que a interessada cujo ato foi impugnado está ciente do julgamento deste Tribunal;
11.2.5. promova a exclusão, no prazo 15 (quinze) dias, contados a partir da ciência desta deliberação, sujeitando-se a autoridade administrativa omissa à responsabilidade solidária, da rubrica apontada em face de manifesta ilegalidade, uma vez que o seu pagamento não encontra respaldo na jurisprudência deste Tribunal."
2.	O Ministério Público junto ao TCU, representado pela Procuradora-Geral Cristina Machado da Costa e Silva, manifestou-se de acordo com a proposta da Sefip (peça 7) .
	É o Relatório.

não há.

Procuradora-Geral Cristina Machado da Costa e Silva.

PESSOAL. APOSENTADORIA. PAGAMENTO DE RUBRICAS JUDICIAIS REFERENTES À VANTAGEM PESSOAL NOMINALMENTE IDENTIFICADA - VPNI (DECRETO 2.438/1988, LEI 11.314/2006 e LEI 12.716/2012) E A PLANO ECONÔMICO (PLANO COLLOR). FALTA DA NECESSÁRIA ABSORÇÃO DAS REFERIDAS PARCELAS PELA SUPERVENIENTE REESTRUTURAÇÃO DO PLANO GERAL DE CARGOS. PRECEDENTES. ILEGALIDADE DA CONCESSÃO DE APOSENTADORIA. NEGATIVA DE REGISTRO DO ATO. DETERMINAÇÕES.

APOSENTADORIA (APOS)

Secretaria de Fiscalização de Integridade de Atos e Pagamentos de Pessoal e de Benefícios Sociais (Sefip).

Em apreciação ato de concessão de aposentadoria emitido pelo Departamento Nacional de Obras Contra as Secas - DNOCS a favor da Sra. Keila Margareth Candido Rolim, que ocupou o cargo de agente administrativo naquele Departamento.  
2.	A concessão em análise ocorreu na modalidade voluntária, com proventos integrais, calculados com base na última remuneração do cargo em que se deu a inativação, nos termos do art. 3º da Emenda Constitucional (EC) 47/2005.
3.	As informações constantes do processo indicam que a interessada implementou os requisitos para se inativar, uma vez que tinha idade, tempo de contribuição, de serviço público, de carreira e de cargo requeridos pelo fundamento concessório.
4.	Submetido o ato a críticas automatizadas, a Secretaria de Fiscalização de Integridade de Atos e Pagamentos de Pessoal e de Benefícios Sociais - constatou ilegalidade no pagamento de três rubricas judiciais, sendo duas relativas à Vantagem Pessoal Nominalmente Identificada - VPNI instituída pelo art. 9º da Lei 11.314/2006, decorrente da complementação salarial de tratou o Decreto 2.438/1988, e, posteriormente regulamentada pelo art. 14 da Lei 12.716/2012, e uma referente ao plano econômico "Collor" (84,32% referente ao IPC - Índice de Preços ao Consumidor de março/1990) . 
5.	As duas parcelas sobre a complementação salarial de que trata o Decreto-Lei 2.438/1988 têm os seguintes fundamentos: uma decorre do Mandado de Segurança Coletivo 0800320-97.2014.4.05.8100, 10ª Vara Federal do Ceará (peça 3, p. 150) , cuja decisão transitou em julgado em 10/03/2017; e a outra do Mandado de Segurança 0001361-06.2012.4.05.8100 (peça 3, p. 152) , com decisão não transitada em julgado. Ambas as parcelas não foram devidamente absorvidas ao longo dos anos pelos aumentos e reestruturações que beneficiaram a carreira da ex-servidora, contrariando as disposições da Lei 12.716/2012 e a jurisprudência do TCU.
6.	 Sobre a rubrica judicial relativa ao Plano Collor (84,32%) , verifica-se que houve decisão transitada em julgado em 22/02/1995 (peça 3, p. 190) , sem que tenha ocorrido a devida absorção desses valores em razão dos reajustes incidentes no plano de cargos e salários da carreira da inativa.  
7.		De acordo com o parecer da Sefip, as indigitadas parcelas remuneratórias da VPNI referentes ao Decreto-Lei 2.438/1988 (Leis 11.314/2006 e Lei 12.716/2012) , mesmo que pagas em decorrência de decisão judicial, deveriam ter sido absorvidas após os aumentos de remuneração provocados pela implantação de planos de carreira posteriores.
8.		Apesar da não absorção das parcelas, o que impõe a ilegalidade da concessão de aposentadoria, a unidade instrutiva fez uma distinção: no caso de pagamento da rubrica judicial com base em decisão transitada em julgado (Mandado de Segurança Coletivo 0800320-97.2014.4.05.8100) , não caberia determinar a supressão do pagamento da referida parcela; e na situação de pagamento da rubrica judicial decorrente de decisão que não transitou em julgado (Mandado de Segurança 0001361-06.2012.4.05.8100) , caberia determinar à entidade de origem que acompanhasse o desfecho da aludida decisão, devendo retirar a vantagem se houver êxito da União na demanda judicial.
9.		Sobre a rubrica judicial relativa ao Plano Collor, a unidade técnica, com base no Enunciado 279 da Súmula da Jurisprudência do TCU, anotou que parcela decorrente de planos econômicos não se incorpora à remuneração ou proventos em caráter permanente, pois tem natureza de antecipação salarial (Enunciado 332 da Súmula do Tribunal Superior do Trabalho) , devendo ser absorvida pelos reajustes ou reestruturações de carreiras supervenientes, o que não se verificou no presente caso.
10.	Em vista dessas inconsistências, os pareceres exarados nos autos pela Sefip (peças 5 e 6) e pelo Ministério Público junto ao TCU (peça 7) são convergentes no sentido da ilegalidade do ato e de sua negativa de registro.
11.	Acolho, desde logo, a proposta da unidade técnica, sem prejuízo de fazer alguns ajustes nas determinações a serem encaminhadas à entidade de origem.
ii
12. 	Ao compulsar os autos, verifica-se a ementa do decisum, proferido pela 1ª Turma do Tribunal Regional Federal da 5ª Região em sede de apelação da deliberação adotada no Mandado de Segurança Coletivo 0800320-97.2014.4.05.8100, que beneficiou a interessada (peça 3, p. 131) :
"10. Apelação provida para conceder a segurança e determinar liminarmente à autoridade impetrada que se abstenha de descontar ou restabeleça o pagamento da rubrica VPNI-Art. 14 Lei 12.716 dos substituídos nos valores anteriormente percebidos, devendo abster-se de descontar da referida rubrica qualquer valor percebido a título das variações de pontuação das gratificações de desempenho GDPGPE [Gratificação de Desempenho do Plano Geral de Cargos do Poder Executivo] e/ou GDACE [Gratificação de Desempenho de Cargos Específicos], para mais ou para menos, referenciadas nas Leis n. 12.702/2012 e 12.778/2012."
13. 	Como se nota, o provimento judicial não garantiu à interessada o direito de receber ad aeternum a rubrica decorrente do Decreto-lei 2.438/1988 sem que fosse absorvida por reestruturações posteriores de sua carreira.
14.	Cumpre rememorar, no que diz respeito à complementação salarial do Decreto-lei 2.438/1988, que as leis supervenientes que reestruturaram a carreira da interessada expressamente estabeleceram a necessidade de absorver a rubrica questionada por ocasião dos futuros aumentos concedidos à categoria, consoante dispõe o art. 14 da Lei 12.716/2012:  
"Art. 14. A Vantagem Pessoal Nominalmente Identificada - VPNI de que trata o art. 9º da Lei nº 11.314, de 3 de julho de 2006, a partir de 1º de fevereiro de 2012, será devida nos percentuais de 100% (cem por cento) para os ocupantes de cargos de nível superior e de 70% (setenta por cento) para os ocupantes de cargos de nível intermediário, incidentes sobre o vencimento básico do respectivo padrão em que o servidor encontrava-se posicionado em 1º de fevereiro de 2012.
Parágrafo único. A VPNI de que trata o caput deste artigo não servirá de base de cálculo para nenhuma outra vantagem ou gratificação e será gradativamente absorvida por ocasião do desenvolvimento no cargo por progressão ou promoção ordinária ou extraordinária, da reorganização ou da reestruturação dos cargos ou das remunerações previstas na Lei nº 11.314, de 3 de julho de 2006, da concessão de reajuste ou vantagem de qualquer natureza e estará sujeita exclusivamente à atualização decorrente de revisão geral da remuneração dos servidores públicos federais." (grifos acrescidos) 
15.	A propósito, o entendimento Tribunal é no sentido de que a VPNI de que trata o art. 14 da Lei 12.716/2012, devida aos servidores ativos e inativos do DNOCS, deve ser absorvida em função de aumentos remuneratórios incidentes sobre a parte fixa da Gratificação de Desempenho do Plano Geral de Cargos do Poder Executivo - GDPGPE ou da Gratificação de Desempenho de Cargos Específicos - GDACE, uma vez que a parte invariável dessas vantagens não possui natureza pro labore faciendo   (vide Acórdão 451/2020-TCU-Primeira Câmara, relator Ministro Benjamin Zymler) . 
16.	 Pela clareza na exposição dessa matéria, transcrevo excerto do voto condutor do mencionado precedente do Acórdão 451/2020-TCU-Primeira Câmara, de todo aplicável ao presente caso: 
"7. Nos autos do TC-Processo 025.090/2013-5, apreciado pelo Acórdão 4975/2017-TCU-Primeira Câmara, tive a oportunidade de me manifestar acerca dos efeitos do que restou decidido no MS 0800318.30.2014-4-05.8100.
8. Em resposta a uma das diligências realizadas pela Sefip, o DNOCS informou que a rubrica judicial se refere ao MS 0800318.30.2014-4-05.8100, impetrado pela Associação dos Servidores do DNOCS no Estado do Ceará (ASDEC) , que impediu a redução da VPNI do art. 14 da Lei 12.716/2012 em razão da elevação na Gratificação de Desempenho do Plano Geral de Cargos do Poder Executivo (GDPGPE) e na Gratificação de Desempenho de Atividade de Cargos Específicos (GDACE) - peça 14.
9. A VPNI da Lei 12.716/2012 tem origem no Decreto 2438/1988. Contudo, para o deslinde deste feito, basta esclarecer que essa lei estabeleceu o pagamento de uma vantagem pessoal, a ser absorvida futuramente pelos aumentos específicos da categoria, no valor de 70% do vencimento básico para os servidores de nível intermediário (caso dos autos) ou de 100% do vencimento básico, na hipótese de servidor de nível superior. Veja-se [transcrição do art. 14 da Lei 12.716/2012] (...) 
10. A Associação dos Servidores do DNOCS no Estado do Ceará impetrou mandado de segurança coletivo (MS 0800318.30.2014.4.05.8100) contra a redução da vantagem em razão de elevação na GDPGPE e GDACE.
11. A decisão proferida em liminar e posteriormente confirmada impede a absorção da VPNI em razão do aumento de pontos da gratificação de desempenho recebida pelo servidor. Isso porque, dado seu caráter pro labore faciendo, a parcela varia conforme o desempenho do servidor. Ou seja, pode subir em um mês e baixar no outro. Assim, se fosse permitida a absorção da VPNI em decorrência do aumento de pontos conquistado pelo servidor, criar-se-ia uma situação de iniquidade, haja vista que o servidor poderia ter, no mês seguinte, redução da gratificação de desempenho.
12. O comando judicial (decisão de mérito) vedou a absorção da rubrica em razão da variação positiva dos pontos ganhos pelo servidor.
13. Nos fundamentos da decisão judicial, ficou claro que a variação do valor da GDPGPE e GDACE ocorrida até o advento da Lei 12.716, de 21/9/2012, que fixou a forma de cálculo e futura absorção da VPNI, não poderia dar ensejo à absorção dessa rubrica. Ou seja, apenas aumentos futuros do valor da pontuação da gratificação de desempenho seriam aptos para tanto. 
14. A despeito dessa linha de raciocínio, a magistrada terminou por concluir, tanto na decisão liminar quanto na de mérito, que a autoridade coatora deveria se abster de 'descontar da referida rubrica qualquer valor percebido a título das variações de pontuação das gratificações de desempenho GDPGPE e/ou GDACE, para mais ou para menos, referenciadas nas Leis n.º 12.702/2012 e 12.778/2012'.
15. Há aqui uma aparente contradição nos fundamentos da decisão judicial, uma vez que a Lei 12.778/2012 é posterior à lei de fixação da VPNI e, nos termos da lei e da fundamentação, os aumentos ali previstos deveriam, sim, dar ensejo à absorção da rubrica. Contudo, entendo que a menção à lei tem por único objetivo fazer referência às gratificações de desempenho cuja variação de pontuação não poderiam dar ensejo à redução da VPNI.
16. A decisão judicial determinou que a administração mantivesse os valores da VPNI anteriormente vigente - ou seja, os estabelecidos pela Lei 12.716/2012, -'devendo abster-se de descontar da referida rubrica qualquer valor percebido a título das variações de pontuação das gratificações de desempenho GDPGPE e/ou GDACE, para mais ou para menos, referenciadas nas Leis n.º 12.702/2012 e 12.778/2012".
17. O objetivo da decisão judicial é claro: impedir que a remuneração decorrente do desempenho, que é variável por sua própria natureza, dê ensejo à absorção da VPNI, sob pena de, em algum momento futuro, haver redução de remuneração.
18. Ora, considerando que a GDPGPE e a GDACE contêm uma parte fixa e outra variável - esta sim apresenta natureza pro labore faciendo -, não vejo obstáculo para que variação da remuneração ou dos proventos resultante do aumento do valor dos pontos atribuídos à parte fixa (30 pontos para o servidor ativo e 50 pontos para o servidor inativo) dê ensejo à aplicação do parágrafo único do art. 14 da Lei 12.716/2012.
19. Isso porque o obstáculo apontado pela magistrada refere-se à possível redução que ocorreria na remuneração caso se permitisse a absorção da VPNI em razão de um aumento concedido relacionado ao desempenho do servidor, ou seja, à parte variável da GDPGPE e da GDACE.
20. Feitas essas considerações, tal qual a unidade técnica, entendo deva sim ser determinada a absorção da VPNI paga ao inativo, considerados os aumentos no valor dos pontos - parte fixa da GDPGPE e da GDACE - a partir de janeiro de 2013, por força da Lei 12.778/2012."
17.	 Nem mesmo a decisão judicial proferida no Agravo de Instrumento no Mandado de Segurança 0001361-06.2012.4.05.8100 autorizou o pagamento da aludida rubrica judicial de VPNI sem a devida absorção. Do Parecer de Força Executória PF-CE/PGF/AGU 14/2012 (peça 3, p. 172) , extraio os seguintes excertos, nos quais constam a decisão sobre o pagamento da vantagem do Decreto-Lei 2.438/1988 e a correspondente interpretação dada pela Procuradoria Federal do Ceará/Procuradoria Geral da Fazenda/Advocacia Geral da União para o seu fiel cumprimento:   
	"04. O comando liminar assim dispôs:
'Posto isso, defiro a liminar, para determinar que o DNOCS - Departamento Nacional de Obras Contra as Secas continue pagando a VPNI instituída pela Lei 11.3014/2006, na forma e nos valores atuais, e não congelando a parametrização com o vencimento básico vigente em fevereiro de 2006, até a decisão judicial em sentido contrário.'
II - INTERPRETAÇÃO DA DECISÃO JUDICIAL
05. Com a recente decisão, o DNOCS deve se abster de reduzir, no presente, o valor atual da remuneração dos impetrantes, e não congelando a parametrização com o vencimento básico vigente em fevereiro de 2006, inexistindo na decisão limite temporal, o que não impede a absorção da VPNI por eventuais e futuras inovações legislativas remuneratórias." (grifei) .
18.	No presente caso, a Sefip apurou que o valor da rubrica judicial VPNI constante dos proventos da inativa não teve qualquer absorção em função das reestruturações supervenientes de plano geral de cargos que beneficiou a carreira da interessada, situação  que configura descumprimento às disposições legais (art. 14 da Lei 12.716/2012) e à jurisprudência do TCU (v.g.: Acórdão 8072/2021-TCU-Segunda Câmara e Acórdão 18171/2021-TCU-Primeira Câmara, ambos do relator Ministro Jorge Oliveira; Acórdão 18598/2021-TCU-Primeira Câmara, relator Ministro Vital do Rêgo; Acórdão 8989/2020-TCU-Segunda Câmara, relator Ministro-Substituto André Luís de Carvalho; e Acórdão 10225/2020-TCU-Segunda Câmara, de minha relatoria) .
19.	Nesse contexto, impõe-se a ilegalidade da concessão da aposentadoria em análise, cabendo determinar ao DNOCS que se abstenha de realizar os pagamentos das parcelas referentes à VPNI instituída pela Lei 11.314/2006, haja vista que não foram implementadas as devidas absorções dessa vantagem.
20.	Sobre a rubrica judicial referente ao Plano Collor, verifica-se que a 8ª Junta de Conciliação e Julgamento de Fortaleza, em decisão já transitada em julgado como anotado alhures (peça 3, p. 190) , condenou o reclamado (DNOCS) a pagar aos substituídos o reajuste de 84,32%, aplicável sobre seu salário a partir de abril de 1990 e com todos os seus reflexos legais (peça 3, p. 183) . 
21.	Na linha sustentada pela Sefip, com amparo no Enunciado 322 da Súmula de Jurisprudência do TST, no Enunciado 279 da Súmula de Jurisprudência do TCU e nos precedentes que mencionou, a jurisprudência desta Casa é pacífica no sentido de que parcelas decorrentes de planos econômicos, ainda que concedidas por meio de decisão judicial com trânsito em julgado, a partir do momento em que podem ser compensadas por reajustes ou reestruturações de carreiras supervenientes, devem ser necessariamente absorvidas. E, nesses casos, não há afronta ao ato jurídico perfeito, à coisa julgada, à segurança jurídica e ao princípio da irredutibilidade salarial, haja vista que, em razão das alterações na situação fática e jurídica que deu causa ao pedido judicial, tais parcelas foram, na prática, compensadas, dada a sua natureza de antecipação salarial. 
22.	Nesse caso, o pagamento de rubrica judicial de plano econômico no ato concessório objeto destes autos é ilegal e enseja determinação para a entidade de origem excluir a parcela ora impugnada, em face de sua manifesta irregularidade, eis que os índices do Plano Collor já deveriam ter sidos absorvidos pelos reajustes subsequentes incidentes na carreira da interessada.  
iii
23. 	Por fim e nesse contexto, cabe considerar ilegal a concessão de aposentadoria da Sra. Keila Margareth Cândido Rolim e negar registro ao correspondente ato, aplicando-se a orientação fixada no Enunciado 106 da Súmula de Jurisprudência do TCU às parcelas indevidamente recebidas pela interessada. 
24. 		Outrossim, em conformidade com o art. 262 do Regimento Interno/TCU, importa determinar à entidade de origem que faça cessar o pagamento referente ao ato ora impugnado, sob pena de responsabilidade solidária da autoridade administrativa omissa. 
25.	Deve-se igualmente determinar à entidade de origem que comunique a interessada sobre a deliberação do Tribunal, alertando-a de que o efeito suspensivo proveniente da interposição de eventuais recursos não a exime da devolução dos valores percebidos indevidamente após a notificação, caso esses recursos não sejam providos. Após, deve ser remetido ao Tribunal documento comprobatório de que a inativa foi cientificada da deliberação desta Corte.
26.	Por fim, esclareço que o ato em questão deu entrada nesta Corte de Contas em 2019, não se aplicando a sistemática definida pelo Plenário, mediante o Acórdão 122/2021 (rel. min. Walton Alencar Rodrigues) , na linha de observar o Recurso Extraordinário 636.553, em que foi fixado prazo de cinco anos para que o TCU registre os atos de concessão inicial de aposentadoria, reforma ou pensão, após o qual serão considerados "tacitamente registrados", podendo posteriormente o ato que contenha alguma ilegalidade ser submetido ao procedimento de revisão de ofício, com base no art. 54 da Lei 9.784/1999 c/c o art. 260, § 2º, do Regimento Interno/TCU. 
	Ante o exposto, voto por que seja adotada a deliberação que ora submeto a este Colegiado. 	
TCU, Sala das Sessões, em 19 de abril de 2022.
MARCOS BEMQUERER COSTA
Relator